---
title: "EMD lab Projekt Analizy Danych"
author: "Adam Dębczak, ITI"
date: "`r format(Sys.time(), '%d %B, %Y')`"
output:
  html_document: 
    keep_md: true
    toc: true
    toc_float: true
---

```{r setup, include=FALSE}
#knitr::opts_chunk$set(echo = TRUE)

#setwd(dirname(rstudioapi::getActiveDocumentContext()$path))

```

```{r, echo=FALSE}
#install.packages("xgboost")
#install.packages("ggplot2")
#install.packages("plotly")
#install.packages("glmnet")
#install.packages("gbm")
#install.packages("lime")
#install.packages("nnet")
```

## Opis analizy

Analizie poddany został zbiór danych dotyczących połowu śledzia atlantyckiego oraz warunków środowiska w jakim żyje. Celem analizy była próba odpowiedzi na pytanie dlaczego od pewnego czasu złowione ryby mają coraz mniejszy rozmiar. Eksploracja rozpoczyna się od załadowania odpowiednich bibliotek, następnie ustawione zostaje ziarno zapewniające powtarzalność uzyskanych wyników oraz wczytany zostaje zbiór danych. Sprawdzona zostaje liczba pustych wartości oraz kształt zbioru. Ze względu na relatywnie niską ilość poszczególnych wartości NA zostaje podjęta decyzja o ich usunięciu. 

Później przyglądano się bliżej poszczególnym atrybutom, ich rozkładom wartości oraz postawowym statyskom (mean, min, max, sd, etc.).

Kolejnym krokiem było sprawdzenie wzajemnych zależności pomiędzy atrybutami (włączając w to zmienną przewidywaną). Większość atrybutów nie wykazuje znaczącej wzajemnej zależności. Jednak kilka zmiennych, w szczególności dotyczących dostępności planktonu, jest silnie skorelowane. Dla zmiennych wykazujących wzajemne powiązania dokonano dodatkowej wizualizacji. Żaden z atrybutów nie jest bezpośrednio skorelowany z wartością zmiennej przewidywanej.

Następnie sporządzono wykres zmiany długości śledzia w czasie, jasno wskazujący na spadek średniego rozmiaru złowionych ryb.

Następny etap opierał się na zbudowaniu regresora, mającego za cel predykcję długości śledzia. Dokonano podziału zbioru na część treningową, walidacyjną oraz testową. W pierwszej kolejności przetestowano prosty model regresji liniowej i zmierzono jego jakość predykcji przy pomocy metryk RMSE oraz R2. 
Drugim wybranym modelem był XGBoost - wydajna biblioteka udostępniająca rozwiązania z dziedziny gradient boosting, oparte na drzewach decyzyjnych. Jest często używany w problemach analizy danych. Model wymagał dodatkowej konwersji danych na kompatybilny format. Następnie przy pomocy zbioru walidacyjnego dobrano parametry, tak, aby zmniejszyć overfitting. Użycie XGBoost pozwoliło na wyraźną poprawę wyników predykcji.

Finalnie, dla modelu o najlepszej skuteczności(XGBoost), przy pomocy metody LIME dokonano analizy ważności atrybutów oraz ich wpływu na estymowaną wartość w poszczególnych przypadkach.

Do najważniejszych cech należą odwiednio:

* `sst` - `0.57`,
* `recr` - `0.14`,
* `lcop1` - `0.06`.

XGBoost dokonuje automatycznej analizy zależności zmiennych, na wykresie feature importance można zauważyć, że tylko jedna z silnie skorelowanych zmiennych ma wyższe znaczenie dla modelu.

Z dużego wpływu temperatury przy powierzchni wody (`sst`) na podejmowaną przez model decyzję można by wnioskować, że drobny wzrost temperatury (mniej więcej od podobnego okresu, gdy długość śledzia zaczęła spadać) mógł mieć wpływ na zmniejszenie rozmiaru poławianych śledzi.

## Wstępne przetwarzanie

#### Wykorzystane biblioteki

```{r, results='hide', warning=FALSE, message=FALSE}
library(reshape2)
library(plyr)
library(dplyr)
library(caret)
library(corrplot)
library(ggplot2)
library(plotly)
library(glmnet)
library(gbm)
library(xgboost)
library(lime)
library(nnet)

```


#### Powtarzalność wyników

```{r}
set.seed(10)
```

#### Wczytywanie danych

Wartości puste oznaczone są znakiem "?", przy wczywaniu zbioru korzystamy z parametru `na.strings` do zastąpienia ich wartością `NA`

```{r}
data <- read.csv("sledzie.csv", header=TRUE, na.strings = "?")
```

#### Brakujące dane według kolumn

```{r, warning=FALSE,message=FALSE}
nmissing <- function(x) sum(is.na(x))

knitr::kable(colwise(nmissing)(data))
```

```{r, echo= FALSE}
nrows_na <- nrow(data[!complete.cases(data),])
data_clean <- data[complete.cases(data),]
nrows_data_clean <- nrow(data_clean)
```

Wymiary zbioru: (`r dim(data)`)

Całkowita liczba wierszy: `r nrow(data)`

Liczba wierszy zawierających pustą wartość: `r nrows_na`

Liczba wierszy po usunięciu pustych wartości: `r nrows_data_clean`


#### Przykładowe wartości ze zbioru

```{r, echo=FALSE,warning=FALSE,message=FALSE}
knitr::kable(data_clean[sample(seq_len(nrow(data_clean)), size = 5),])
```

## Analiza wartości atrybutów

W zbiorze znajdują się następujące kolumny(atrybuty):

- **length**: długość złowionego śledzia [cm],
- **cfin1**: dostępność planktonu [zagęszczenie Calanus finmarchicus gat. 1],
- **cfin2**: dostępność planktonu [zagęszczenie Calanus finmarchicus gat. 2],
- **chel1**: dostępność planktonu [zagęszczenie Calanus helgolandicus gat. 1],
- **chel2**: dostępność planktonu [zagęszczenie Calanus helgolandicus gat. 2],
- **lcop1**: dostępność planktonu [zagęszczenie widłonogów gat. 1],
- **lcop2**: dostępność planktonu [zagęszczenie widłonogów gat. 2],
- **fbar**: natężenie połowów w regionie [ułamek pozostawionego narybku],
- **recr**: roczny narybek [liczba śledzi],
- **cumf**: łączne roczne natężenie połowów w regionie [ułamek pozostawionego narybku],
- **totaln**: łączna liczba ryb złowionych w ramach połowu [liczba śledzi],
- **sst**: temperatura przy powierzchni wody [°C],
- **sal**: poziom zasolenia wody [Knudsen ppt],
- **xmonth**: miesiąc połowu [numer miesiąca],
- **nao**: oscylacja północnoatlantycka [mb].


```{r, echo=FALSE}
custom_summary <- function(column){
  summ <- summary(column)
  summ["Std.Dev."] <- round(sd(column),2) 
  return(summ)
}
```


### Długość złowionego śledzia **length**

Na histogramie długości złowionego śledzia wyraźnie rysuje się rozkład normalny. Odchylenie standardowe jest relatywnie niskie, równe jest 1,65 cm.

```{r, echo=FALSE}

ggplot(data_clean, aes(length)) + 
  geom_histogram(aes(y = stat(count) / sum(count)),bins=30, colour="black", fill= "#2f4f4f")+
  ggtitle("Histogram of length")+
  labs(x="Length", y="Frequency")

custom_summary(data_clean$length)

```
### Dostępność planktonu **cfin1** 

Dostępność planktonu `cfin1` w okresie pomiarów była zdecydowanie niska, rozkład wartości jest w ponad 80% zdominowany przez wartość minimalną. Zdarzają się nieliczne wysokie wartości.

```{r, echo=FALSE}
ggplot(data_clean, aes(cfin1)) + 
  geom_histogram(aes(y = stat(count) / sum(count)),bins=30, colour="black", fill= "#8b4513")+
  ggtitle("Histogram of Cfin1")+
  labs(x="Cfin1", y="Frequency")

custom_summary(data_clean$cfin1)

```

### Dostępność planktonu **cfin2**

Podobnie jak w przypadku `cfin1`, rozkład `cfin2` jest zdominowany przez niskie wartości, jednak w znacznie mniejszym stopniu. W tym przypadku również występują wyższe wartości cechy, jednak tutaj układają się w widoczne grupy.

```{r, echo=FALSE}
ggplot(data_clean, aes(cfin2)) + 
  geom_histogram(aes(y = stat(count) / sum(count)),bins=30, colour="black", fill= "#006400")+
  ggtitle("Histogram of Cfin2")+
  labs(x="Cfin2", y="Frequency") 

custom_summary(data_clean$cfin2)
```

### Dostępność planktonu **chel1**

Analogicznie jak pozostałych przypadkach widoczna jest niska dostępność planktonu `chel1`.

```{r, echo=FALSE}
ggplot(data_clean, aes(chel1)) + 
  geom_histogram(aes(y = stat(count) / sum(count)),bins=30, colour="black", fill= "#000080")+
  ggtitle("Histogram of Chel1")+
  labs(x="Chel1", y="Frequency")

custom_summary(data_clean$chel1)


```

### Dostępność planktonu **chel2**

Dostępność `chel2` w całym zbiorze jest dość zróżnicowana, w rozkładzie występuje dużo różnych wartości o podobnej częstości występowania.

```{r, echo=FALSE}
ggplot(data_clean, aes(chel2)) + 
  geom_histogram(aes(y = stat(count) / sum(count)),bins=30, colour="black", fill= "#ff0000")+
  ggtitle("Histogram of Chel2")+
  labs(x="Chel2", y="Frequency")

custom_summary(data_clean$chel2)

```

### Dostępność planktonu **lcop1**

```{r, echo=FALSE}
ggplot(data_clean, aes(lcop1)) + 
  geom_histogram(aes(y = stat(count) / sum(count)),bins=30, colour="black", fill= "#ffa500")+
  ggtitle("Histogram of Lcop1")+
  labs(x="Lcop1", y="Frequency")

custom_summary(data_clean$lcop1)

```

### Dostępność planktonu **lcop2**

Podobnie jak `chel2`, występowanie planktonu `lcop2` jest dość zróżnicowane. Wartości obu planktonów wydają się być skorelowane.

```{r, echo=FALSE}
ggplot(data_clean, aes(lcop2)) + 
  geom_histogram(aes(y = stat(count) / sum(count)),bins=30, colour="black", fill= "#ffff00")+
  ggtitle("Histogram of Lcop2")+
  labs(x="Lcop2", y="Frequency")

custom_summary(data_clean$lcop2)

```

### Natężenie połowów w regionie **fbar**

```{r, echo=FALSE}
ggplot(data_clean, aes(fbar)) + 
  geom_histogram(aes(y = stat(count) / sum(count)),bins=30, colour="black", fill= "#c71585")+
  ggtitle("Histogram of Fbar")+
  labs(x="Fbar", y="Frequency")

custom_summary(data_clean$fbar)

```

### Roczny narybek **recr**

Zmienna `recr` przedstawia roczny narybek reprezentowany w postaci liczby złowionych ryb, wartości liczbowe osiągają dość wysokie wartości, niejednokrotnie przekraczające milion.

```{r, echo=FALSE}
ggplot(data_clean, aes(recr)) + 
  geom_histogram(aes(y = stat(count) / sum(count)),bins=30, colour="black", fill= "#00ff00")+
  ggtitle("Histogram of Recr")+
  labs(x="Recr", y="Frequency")

custom_summary(data_clean$recr)

```

### Łączne roczne natężenie połowów w regionie **cumf**

```{r, echo=FALSE}
ggplot(data_clean, aes(cumf)) + 
  geom_histogram(aes(y = stat(count) / sum(count)),bins=30, colour="black", fill= "#00ffff")+
  ggtitle("Histogram of Cumf")+
  labs(x="Cumf", y="Frequency")

custom_summary(data_clean$cumf)

```

### Łączna liczba ryb złowionych w ramach połowu **totaln**

```{r, echo=FALSE}
ggplot(data_clean, aes(totaln)) + 
  geom_histogram(aes(y = stat(count) / sum(count)),bins=30, colour="black", fill= "#0000ff")+
  ggtitle("Histogram of Totaln")+
  labs(x="Totaln", y="Frequency")

custom_summary(data_clean$totaln)

```

### Temperatura przy powierzchni wody **sst** 

```{r, echo=FALSE}
ggplot(data_clean, aes(sst)) + 
  geom_histogram(aes(y = stat(count) / sum(count)),bins=30, colour="black", fill= "#ff00ff")+
  ggtitle("Histogram of Sst")+
  labs(x="Sst", y="Frequency")

custom_summary(data_clean$sst)

```

### Poziom zasolenia wody **sal** 

```{r, echo=FALSE}
ggplot(data_clean, aes(sal)) + 
  geom_histogram(aes(y = stat(count) / sum(count)),bins=30, colour="black", fill= "#6495ed")+
  ggtitle("Histogram of Sal")+
  labs(x="Sal", y="Frequency")

custom_summary(data_clean$sal)

```

### Miesiąc połowu **xmonth**

Dane dotyczące miesiąca mają w przybliżeniu rozkład normalny, większość pomiarów pochodzi z okresu letnio-jesiennego.

```{r, echo=FALSE}

ggplot(data_clean, aes(xmonth)) + 
  geom_histogram(aes(y = stat(count) / sum(count)),bins=30, colour="black", fill= "#98fb98")+
  ggtitle("Histogram of Month")+
  labs(x="Month", y="Frequency")

custom_summary(data_clean$xmonth)

```

### Oscylacja północnoatlantycka **nao**

```{r, echo=FALSE}
ggplot(data_clean, aes(nao)) + 
  geom_histogram(aes(y = stat(count) / sum(count)),bins=30, colour="black", fill= "#ffdead")+
  ggtitle("Histogram of Nao")+
  labs(x="Nao", y="Frequency")

custom_summary(data_clean$nao)

```



## Zależności między zmiennymi

```{r, echo= FALSE}
get_upper_tri <- function(cormat){
    cormat[lower.tri(cormat)]<- NA
    return(cormat)
  }

corr_matrix <- round(cor(data_clean),2)
upper_tri <- get_upper_tri(corr_matrix)
melted_corr_matrix <- melt(upper_tri, na.rm = TRUE)

ggheatmap <- ggplot(melted_corr_matrix, aes(Var2, Var1, fill = value))+
 geom_tile(color = "white")+
 scale_fill_gradient2(low = "blue", high = "red", mid = "white", 
   midpoint = 0, limit = c(-1,1), space = "Lab", 
    name="Pearson\nCorrelation") +
  theme_minimal()+ # minimal theme
 theme(
   axis.title.x = element_blank(),
  axis.title.y = element_blank(),
   axis.text.x = element_text(angle = 45, vjust = 1,
    size = 12, hjust = 1))+ coord_fixed()



print(ggheatmap)
```

Z wykresu można wywnioskować, że wiekszość zmiennych jest skorelowana ze sobą jedynie w lekkim stopniu lub wcale. Jest jednak kilka wyjątków, przede wszystkim w przypadku dostępności niektórych gatunków planktonu. Występują dwie bardzo silne korelacje:

*  `0.96` między `chel1`, a `lcop1`,
*  `0.89` między `chel2`, a `lcop2`.

oraz kolejna para silnych korelacji dodatnich:

*  `0.82` między `fbar`, a `cumf`
*  `0.65` między `cfin2`, a `lcop2`

i jedna silna korelacja ujemna:

*  `-0.71` między `totaln`, a `cumf`

```{r, echo=FALSE}
data_1000 <- data_clean[sample(seq_len(nrow(data_clean)), size = 1000),] 
```

Na wykresie widzimy bardzo silnie skorelowane zmienne `lcop1` oraz `chel1`
```{r, echo=FALSE}
ggplot(data=data_1000, aes(x=chel1, y=lcop1)) + geom_point()
```

```{r, echo=FALSE}
ggplot(data=data_1000, aes(x=chel2, y=lcop2)) + geom_point()

```


```{r, echo=FALSE}
ggplot(data=data_1000, aes(x=fbar, y=cumf)) + geom_point()
```


W tym przypadku mamy do czynienia z negatywną korelacją zmiennych `totaln` i `cumf`. Siła korelacji jest mniejsza niż w poprzednich przypadkach, jednak wciąż można łatwo dostrzec malejący trend.

```{r, echo=FALSE}
ggplot(data=data_1000, aes(x=totaln, y=cumf)) + geom_point()

```


## Zmiana długości śledzia w czasie

Zaprezentowany wykres, celem zwiększenia czytelności, jest przygotowany na bazie próbki 1000 pomiarów. Dzięki wygładzonej linii średniej można łatwo dostrzec jaki był kształt trendu w czasie. Interaktywny wykres pozwala dokładnie prześledzić zmianę wartości, na wykresie wyraźnie widać, że po około 16000. próbce średnia długość śledzia zaczyna spadać, dzieje się tak aż do końca badanego okresu.

```{r, echo=FALSE, warning=FALSE, message=FALSE}

ggplotly(ggplot(data=data_1000, aes(x=X, y=length)) + geom_point()+ geom_smooth(span=0.5))

```

## Budowa regresora oraz pomiar jakości predykcji

### Podział zbioru

```{r}

train_p <- 0.7
valid_p <- 0.5

idx_train <- createDataPartition(y = data_clean$length,  p = train_p, list = FALSE)

train_set <- data_clean[,-1][ idx_train,]
test_set  <- data_clean[,-1][-idx_train,]

idx_valid <- createDataPartition(y = test_set$length,  p = valid_p, list = FALSE)

valid_set <- test_set[ idx_valid,]
test_set  <- test_set[-idx_valid,]

```

Rozmiary zbiorów: treningowego, walidacyjnego oraz testowego

```{r}
dim(train_set)
dim(valid_set)
dim(test_set)
```

### Regresja liniowa

```{r}

simple_regr <- lm(length~. ,data = train_set)
simple_prediction <- predict(simple_regr, test_set[,-1])
```

Podsumowanie parametrów modelu regresji `lm`

```{r}
summary(simple_regr)
```

Wyniki

R2 `r R2(simple_prediction,test_set$length)`

RMSE `r RMSE(simple_prediction,test_set$length)`


### XGBoost

Przygotowanie zbioru do wersji kompatybilnej z XGBoost

```{r}

xgb_train_set <- xgb.DMatrix(data = as.matrix(train_set[,-1]), label = train_set$length)

xgb_valid_set <- xgb.DMatrix(data = as.matrix(valid_set[,-1]), label = valid_set$length)

xgb_test_set <- xgb.DMatrix(data = as.matrix(test_set[,-1]), label = test_set$length)


watchlist <- list(train=xgb_train_set, valid=xgb_valid_set)


xg <- xgb.train(data = xgb_train_set, max.depth=32, nthread = 5, nrounds = 20, watchlist=watchlist)
```


```{r, echo= FALSE}

xgb_prediction <- predict(xg, xgb_test_set)
```

Wyniki

R2 `r R2(xgb_prediction,test_set$length)`

RMSE `r RMSE(xgb_prediction,test_set$length)`


## Analiza ważności atrybutów modelu XGBoost

Przy pomocy pakietu Lime można zaobserwować wpływ poszczególnych atrybutów na wartość przewidywanej zmiennej dla kilku wybranych próbek.
Analizując kilka wybranych próbek można łatwo zauważyć pewne prawidłowości:

* wysoka temperatura `sst > 14.2` bardzo negatywnie wpływa rozmiar śledzia,
* wyższa dostępność plaktonu `lcop1 > 21.23` ma lekki pozytywny wpływ,
* okres letni wpływa pozytywnie na długość, a jesienno-zimowy lekko negatywnie,
* niskie natężenie połowów w rejonie ma negatywny wpływ na długość.

```{r, echo=FALSE,warning=FALSE, message=FALSE}
train_sample <- train_set[,-1][sample(seq_len(nrow(train_set)), size = 4),]

explain_xgb <- lime(train_set[,-1], xg)
explanation <- explain(train_sample, explain_xgb, n_features = 5)
plot_features(explanation)
```


W przypadku większej ilości przypadków można je zwizualizować na wykresie w postaci heatmap.

```{r, echo= FALSE ,warning=FALSE, message=FALSE}
train_sample <- train_set[,-1][sample(seq_len(nrow(train_set)), size = 25),]

explain_xgb <- lime(train_set[,-1], xg)
explanation <- explain(train_sample, explain_xgb, n_features = 5)
plot_explanations(explanation)
```

XGBoost oferuje wbudowane feature importance mierzone przy pomocy parametru `gain`. Pośród użytych atrybutów zdecydowanie dominuje `sst`, mając ponad połowę z całego zysku przy podejmowaniu decyzji. Następny jest atrybut `recr` mający ponaddwukrotnie większą ważność od swojego następnika. Pozostałe zmienne mają już mniejszy, ale bardziej równomierny wkład w decyzję.

```{r,warning=FALSE, message=FALSE}
importanceRaw <- xgb.importance(feature_names = colnames(test_set[,-1]), model = xg, data = xgb_test_set)
xgb.plot.importance(importance_matrix = importanceRaw)

```

Z dużego wpływu temperatury przy powierzchni wody (`sst`) na podejmowaną przez model decyzję można by wnioskować, że drobny wzrost temperatury (mniej więcej od podobnego okresu, gdy długość śledzia zaczęła spadać) mógł mieć wpływ na zmniejszenie rozmiaru poławianych śledzi.

```{r, echo=FALSE,warning=FALSE, message=FALSE}
ggplot(data=data_clean, aes(x=X)) + geom_point(aes(y=sst),colour="red")+ geom_smooth(aes(x=X, y=sst),span=0.5) + geom_point(aes(y=length),colour="green")+ geom_smooth(aes(x=X, y=length),span=0.5) + labs(y="sst(red), length(green)")
```
